ACORDAO-COMPLETO-2396774

ACÓRDÃO 613/2020 ATA 8/2020 - PLENÁRIO

VISTOS, relatados e discutidos os presentes autos de tomada de contas especial, em que são apreciados embargos de declaração opostos contra o Acórdão 2.305/2019, corrigido por inexatidão material pelo Acórdão 32/2020-TCU-Plenário.
ACORDAM os ministros do Tribunal de Contas da União, reunidos em sessão do Plenário, ante as razões expostas pela relatora, e com base nos arts. 32 e 34 da Lei 8.443/1992, em:
9.1. conhecer dos embargos de declaração e rejeitá-los; 
9.2. alertar o embargante que a oposição de novos embargos com caráter protelatório implicará o recebimento do expediente como simples petição, conforme o disposto no art. 287, § 6º, do Regimento Interno, sem efeito suspensivo, e poderá ensejar a aplicação de multa, nos termos do art. 1.026 do Código de Processo Civil;
9.3. dar ciência desta deliberação ao embargante e a seus representantes legais, nos termos do art. 179, § 7º, do RI/TCU.

Embargos de declaração contra acórdão que negou provimento a recurso de reconsideração interposto em face de deliberação que julgou irregulares as contas do recorrente e aplicou-lhe multa em razão de irregularidades na execução de convênio que teve por objetivo desenvolver metodologia para realização de pesquisas e aplicá-la no estudo e diagnóstico dos terminais portuários para passageiros no litoral brasileiro.

Instituto Brasileiro de Desenvolvimento de Infraestrutura Sustentável.

3. Embargante: Edimar Gomes da Silva (CPF XXX.463.088-XX).

13.1. Ministros presentes: José Mucio Monteiro (Presidente), Walton Alencar Rodrigues, Benjamin Zymler, Augusto Nardes, Raimundo Carreiro, Ana Arraes (Relatora), Bruno Dantas e Vital do Rêgo.
13.2. Ministro-Substituto convocado: André Luís de Carvalho.
13.3. Ministro-Substituto presente: Weder de Oliveira.

ACORDAO-COMPLETO-2538420

Acórdão de Relação 2571/2022 - Plenário

Acórdão de Relação

ACORDAO-COMPLETO-2419284

Acórdão de Relação 1861/2020 - Plenário

ANA ARRAES

ministra Ana Arraes.

Edimar Gomes da Silva opôs embargos de declaração contra o Acórdão 2305/2018-TCU-Plenário, corrigido por inexatidão material pelo Acórdão 32/2020-TCU-Plenário, nos seguintes termos:
	"EDIMAR GOMES DA SILVA, devidamente qualificado no processo em epígrafe, por intermédio de seu procurador já constituído nos autos, vem, respeitosamente, à presença de Vossa Excelência, com fundamento art. 287 do RI/TCU, opor EMBARGOS DE DECLARAÇÃO, em atenção aos termos do v. Acórdão 2305/2018-TCU-Plenário1, integrado pelo v. Acórdão 32/2020-TCU-Plenário que corrigiu inexatidão material ocorrida, requerendo, para tanto, o conhecimento e provimento das razões recursais a seguir sintetizadas.
TEMPESTIVIDADE.
O patrono do embargante tomou conhecimento do teor do v. Acórdão 2305/2018-TCU-Plenário em 07/02/2020, quando foi notificado da correção de erro material pelo Acórdão 32/2020-TCU-Plenário.
Considerando que não houve notificação do acórdão do Recurso de Reconsideração antes da correção de erro material, interpõe-se estes aclaratórios para elucidação de pontos tidos como controversos no exame da súplica enfrentada por esta C. Corte de Contas.
Considerando que a contagem do prazo de 10 (dez) dias se encerra no dia 19/02/2020, tempestivo estes Embargos de Declaração.
FATOS.
	OBJETO DO PROCESSO
Tratam os autos de Tomada de Contas Especial (TCE) instaurada pelo Ministério do Turismo (MTur) , em razão de supostas irregularidades na execução do Convênio n. 1.550/2009, registrado no SICONV sob o n. 721.084, firmados entre a União Federal, por intermédio daquele ministério, com o Instituto Brasileiro de Desenvolvimento de Infraestrutura Sustentável (Ibrasi) , cujo valor total final era de R$7.754.982,00.
No âmbito da fase externa da presente TCE, a d. Secex-SP, em relação ao ora Recorrente, propôs sua audiência, em face das seguintes impropriedades supostamente praticadas:
emitir parecer (Parecer n. 295/2009/DPRDT/MTur) reconhecendo a qualificação técnica e a capacidade operacional do Ibrasi para a execução das atividades conveniadas, sem que houvesse documentação que embasasse o referido opinativo;
aprovar plano de trabalho sem o suficiente detalhamento, tanto qualitativo quando de custos envolvidos em suas metas e etapas, e consequente assinatura de convênio com fragilidade na definição do objeto a ser alcançado;
aceitar contrapartida em bens e serviços sem a correta observância do art 39, inciso I, da Portaria Interministerial 127/2008;
celebrar convênio com entidade que não detinha condições estatutárias condizentes com o objeto da avença;
deixar de fiscalizar a execução das atividades conveniadas, haja vista a inexistência de designação de servidor para tal função;
Tolerar a liberação de todas as parcelas previstas no plano de trabalho, mesmo não existindo fiscalização sobre a execução das ações.
Em sede de defesa, o ora Recorrente arguiu, preliminarmente, o reconhecimento da prescrição da pretensão punitiva, tendo em vista decorridos mais de 5 (cinco) anos da prática das supostas ocorrências acima listadas.
No mérito, sustentou que a entidade convenente detinha qualificação técnica e capacidade operacional, tendo em vista os atestados apresentados e juntados nos autos, bem como que o plano de trabalho apresentado cumpria os requisitos normativos, podendo, de todo modo, ser alterado de acordo com a realidade das ações desenvolvidas.
Destacou-se, ainda, que é admitida que a contrapartida seja em bens e serviços, demonstrando a regularidade dos gastos impugnados.
No que tange ao estatuto social da entidade convenente, o ora Recorrente demonstrou a pertinência temática entre as funções sociais desenvolvidas e o objeto do convênio em questão.
Ressaltou, também, que não detinha qualquer competência para designar servidor para fiscalizar a execução do convênio, tampouco para ordenar a liberação de parcelas.
Por fim, o ora Recorrente indicou que o presente processo não estava devidamente instruído, sendo necessária realização de diligência, uma vez que o Mtur não enviou todos os documentos que estavam em sua posse.
	I.II. Acórdão 170/2017-TCU-Plenário.
Em que pese as considerações acima expostas, esse E. TCU entendeu, por meio do v. Acórdão 170/2017-TCU-Plenário, não acatar as Razões de Justificativas do ora Recorrente, aplicando-lhe multa no valor de R$50.000,00 (cinquenta mil reais) .
De acordo com a r. decisão em comento, a pretensão punitiva não estaria prescrita, uma vez que não transcorrido o prazo de 10 (dez) anos, previsto no art. 205 do CC/2002, aplicável à espécie por força do v. Acórdão 1441/2016-TCU-Plenário.
Em relação ao mérito, entendeu-se que os atestados apresentados pela entidade convenente seriam genéricos, o que não permitiria verificar se as características eram compatíveis com aquelas previstas no plano de trabalho.
Assim, não seria possível apontar a presença de documento comprobatório acerca de eventual desempenho anterior por parte do Ibrasi para executar o objeto conveniado.
Na mesma linha, a r. decisão ora recorrida afirma que não foi dada explicação satisfatória, no que tange à aceitação do estatuto social apresentado, o qual estava sem assinatura e registro.
Quanto à contrapartida em bens e serviços, ressaltou-se que a irregularidade consistiria no fato de existir previsão de gastos com assessorias contábil e financeira, configurando, por conseguinte, previsão de despesas com taxa de administração.
Ao final, tratando da irregularidade relacionada à fiscalização deficiente, esse E. TCU reconheceu que não houve indicação de responsável. Todavia, entendeu que a anomalia se fazia presente em decorrência de as notas técnicas terem sido assinadas pela Sra. Kerima Silva Carvalho.
Por fim, no que se refere ao fato de o processo em tela estar incompleto, entendeu o i. Relator que tal situação não trouxe prejuízo à defesa, visto que esta poderia solicitar cópia dos autos no MTur.
I.III.	INTERPOSIÇÃO DE EMBARGOS DE DECLARAÇÃO.
Em face da r. decisão acima citada, o ora Recorrente interpôs Embargos de Declaração, sustentando, em suma, a presença de contradição, caracterizada na desproporcionalidade da multa aplicado no caso concreto em comparação a outros paradigmas.
	I.IV. Acórdão 2346/2017-TCU-Plenário.
O v. Acórdão 2346/2017-TCU-Plenário rejeitou os Aclaratórios, ao argumento que 'a ausência de isonomia de tratamento deve ser invocada em recurso apto a rediscutir o mérito do processo', o que não seria aquela hipótese.
Apesar dessa assertiva, o i. Relatos afirmou que o valor da multa aplicada levou em consideração 'o caráter reincidente de práticas irregulares' pelo ora Recorrente.
Assim, não restou outra alternativa senão a interposição do presente Recurso de Reconsideração, o qual deverá ser conhecido e provido em sua totalidade, em decorrência dos fundamentos abaixo especificados.
	I.V. Acórdão 2305/2018-TCU-Plenário.
Da interposição do Recurso de Declaração exsurgiu o entendimento desta Corte pelo Acórdão 2305/2018-TCU-Plenário, conhecendo do recurso para, no mérito, negar-lhe provimento por reputar as alegações recursais como insuficientes para afastar o contundente conjunto de irregularidades na celebração e execução do convênio atribuídas a esse servidor ou justificar a alteração na multa imposta.
Sobre a isonomia e a proporcionalidade na aplicação de penalidades, o acórdão embargado consignou que não caberia restringir a quantificação da multa a fórmula baseada em mera proporcionalidade em relação ao quantitativo de irregularidades atribuídas a cada responsável. Não se pode prescindir da avaliação acerca da gravidade inerente ao conjunto de ocorrências identificadas bem como acerca do grau de responsabilidade decorrente da conduta inquinada e do cargo ocupado por cada um deles.
Acrescentou-se que, no caso concreto, não foi evidenciada incompatibilidade em relação à multa aplicada, especialmente se ponderadas as peculiaridades do caso específico, sobre o qual pesam como agravantes a natureza complexa do objeto e a materialidade envolvida no convênio
	IV.VI. DESPROPORCIONALIDADE NO VALOR DA MULTA APLICADA, EM COMPARAÇÃO A OUTROS CASOS IDÊNTICOS.
Cumpre destacar, por proêmio, que o acórdão foi silente no que tange às alegações do recorrente sobre a estrutura precária do MTur, e o eventual acúmulo de funções que acometeu o Sr. Edimar à época dos fatos imputados.
E. TCU, o ora embargante, em sede de Embargos de Declaração ao v. Acórdão 170/2017-TCU-Plenário, arguiu contradição entre o valor multa aplicada (R$50.000,00) , em comparação outros casos semelhantes.
Nesse sentido, necessário reiterar o r. Acórdão 3611/2013-TCU-Plenário, prolatado em demanda quase idêntica, também envolvendo o ora Recorrente e de relatoria do i. Ministro Benjamim Zymler, no qual foi imposto multa de R$5.000,00 (cinco mil reais) .
Nessa mesma linha, ressaltou-se trecho dos dois votos, nos quais destacam que não há nexo de causalidade entre ações praticadas e o dano supostamente causado ao erário pela instituição convenente, razão pela qual afastaram a sua condenação ao pagamento do débito apurado. Confira-se:
Acórdão 3611/2013-TCU-Plenário
Em outras palavras, mesmo admitindo falha na elaboração do parecer técnico, tal fato, de per si, não é suficiente para estabelecer liame entre o ato administrativo e as práticas irregulares imputadas a Conectur. Uma coisa é a função do parecer no conjunto de atos dos quais que resultou a formalização do convênio; outra é o condão que esse tenha em determinar a boa ou a má execução do ajuste.
Mesmo que se admita a ocorrência de falhas no parecer técnico, não é possível afirmar que elas foram decisivas para a ocorrência de dano, ou melhor, mesmo admitindo-se nestes autos que a Conectur não detinha qualificação técnica e capacidade operacional para executar o objeto do convênio, tal condição de forma isolada não seria suficiente para determinar a malversação dos recursos federais recebidos do Ministério do Turismo.
Acórdão 170/2017-TCU-Plenário (decisão embargada) 
Conforme a jurisprudência desta Corte, são necessários três requisitos para haver a responsabilização dos gestores públicos: a prática de ato ilícito, a culpa ou dolo do agente e o nexo de causalidade entre a conduta do agente e o resultado. A falta de quaisquer desses elementos faz com que a responsabilidade pelo ressarcimento do débito seja afastada.
No caso em exame, de modo análogo ao entendimento que adotei no Acórdão 2329/2016-TCU-Plenário, que tratou de outra TCE de responsabilidade do Ibrasi, não se poderia, a rigor, presumir que a aprovação de convenente sem experiência anterior na área do objeto do ajuste teria como resultado o desvio de recursos por meio de fraude e conluio nas contratações realizadas.
Assim, embora exista um frágil nexo de causalidade entre as condutas adotadas pelos servidores do MTur, que culminaram na formalização do ajuste, e o dano observado, considerei adequada a proposta constante da instrução preliminar da unidade técnica no sentido de afastar a imputação de débito para esses responsáveis e de realizar apenas as audiências pelos fatos já elencados.
No TC Processo 028.309/2011-1, no qual deu origem ao v. Acórdão 3611/2013-TCU-Plenário, o i. Ministro Benjamim Zymler ainda destacou que o ora embargante trouxe a informação de problemas funcionais do Mtur que dificultavam a fiscali7ação dos convênios. Confira-se:
20.Por meio das alegações de defesa apresentadas, a Sra. Kerima Silva Carvalho, o Sr. Edimar Gomes da Silva e o Sr. Mário Augusto Lopes Moysés demonstraram que, apesar de terem participado da fase que antecedeu a formalização da avença, não estão presentes os pressupostos para responsabilização deles por débitos decorrentes de irregularidades praticadas pela Conectur na execução dos recursos públicos recebidos por meio do convênio.
21. Isso porque não é possível estabelecer nexo de causalidade entre as condutas adotadas por esses servidores, que culminaram na formalização do ajuste, e o dano causado. Assim, a responsabilidade pela devolução dos recursos impugnados não deve ser estendida a esses responsáveis. Dessa forma, entendo que devem ser acatadas as alegações de defesa apresentadas pela Sra. Kerima Silva Carvalho, pelo Sr. Edimar Gomes da Silva e pelo Sr. Mário Augusto Lopes Moysés.
 (...) 
43. Sr. Edimar Gomes da Silva também apresentou justificativas acerca da ausência de efetiva fiscalização da execução do convênio. Quanto a esse ponto, o servidor apresentou os problemas estruturais do MTur no que se refere à carência de recursos para exercer a fiscalização de convênios.
44. A ausência de fiscalização dos ajustes firmados é um grave problema que se observa em diversas oportunidades na Administração Pública. A falta de controle sobre a aplicação de recursos repassados favorece a ocorrência de irregularidades que prejudicam a consecução das políticas públicas.
45.Contudo, como bem pontuou a análise realizada na instrução da Secex/AP, no presente caso, não é razoável responsabilizar o defendente pela omissão no que se refere à fiscalização do convênio, quando ficou demonstrada que essa deficiência é um problema estrutural do Ministério.
46.Assim, quanto a essa questão, as razões de justificativa do Sr. Edimar Gomes da Silva merecem ser acolhidas.
Como de conhecimento desse E. TCU, a penalidade de multa deve ser aplicada levando em conta vários requisitos, entre eles, o da isonomia de tratamento em casos semelhantes, conforme do trecho do voto do i. Ministro Augusto Nardes, no v. Acórdão 6660/2015-TCU-Segunda Câmara:
No que concerne ao questionamento sobre o valor da multa, cabe informar que este Tribunal, por força de dispositivo legal, baseia-se no montante do dano ao erário, modulando seu valor segundo o nível de gravidade dos ilícitos apurados, a valoração das circunstâncias fáticas e jurídicas envolvidas e a isonomia de tratamento com casos análogos. Verifico que o valor adotado seguir os parâmetros adequados.
Logo, diante do fato que as supostas irregularidades do TC Processo 028.309/2011-1 são basicamente iguais as da presente TCE e mesmo assim foi-lhe aplicado multa na quantia de R$50.000,00, entendeu-se paradoxais as punições aplicadas.
Conquanto o v. acórdão embargado assevere que cada caso deve ser analisado sob sua ótica individual, a agremiação de processos parece tido peso fundamental na decisão e manutenção da multa.
Ainda assim, deixou de se manifestar sobre as ponderações realizadas no âmbito dos excertos processuais acima colacionados.
Apreciando as razões acima resumidas, esse E. TCU proferiu o Acórdão 2346/2017-TCU-Plenário, em que entendeu que a matéria arguida não poderia ser apreciada por meio de Embargos de Declaração. Ainda assim, deixou expresso que o embargante seria 'reincidente' nas irregularidades praticadas, o que justificaria o valor fixado.
Diante dessas considerações, o ora embargante traz novamente a questão em comento, destacando, por oportuno, que não se pode considerar como reincidência as condutas praticadas - máxime quando ainda estão sendo discutidas as controvérsias nos processos indicados.
A reincidência é figura típica do Direito Penal, sendo o seu conceito previsto expressamente no CP/1940, mais especificamente no art. 63, que assim dispõe:
Art. 63 - Verifica-se a reincidência quando o agente comete novo crime, depois de transitar em julgado a sentença que, no País ou no estrangeiro, o tenha condenado por crime anterior.
Ainda que a definição acima seja, via de regra, aplicada no processo penal, tem-se que, no processo administrativo sancionador, a essência do conceito deve ser a mesma, visto que em ambos os casos se busca a punição do agente infrator.
Ou seja, para que Sr. Edimar seja considerado reincidente na prática de condutos irregulares, os processos que apuram sua responsabilização devem estar transitados em julgado, o que não era a hipótese em tela, quando da prolação do v. Acórdão 170/2017-TCU-Plenário - tampouco é nos demais TCs apontados no acórdão embargado.
Assim sendo, tem-se demonstrada mais uma razão para que a penalidade de multa seja retirada ou, no mínimo, reduzida consideravelmente, sob pena de violação ao princípio da isonomia.
Excelências, ainda que tenha de fato ocorrido as irregularidades inicialmente imputadas ao embargante, o que se admite por hipótese, verifica-se que não existiu qualquer indício, mínimo que seja. de conluio, dolo ou mesmo de responsabilização pelos danos causados ao erário.
Como exposto no v. Acórdão 3611/2013-TCU-Plenário, destacado no tópico precedente, o MTur, à época dos fatos, possuía uma estrutura parca, o que resultou no acumulo de funções pelo embargante. o qual passou por dificuldades na execução de seus serviços mesmo tendo despejado todo o esforço possível.
Em palavras claras: o ora embargante não concorreu em nada para o evento danoso, mesmo que este tenha sido identificado em montante relevante. Ao contrário, sempre fez tudo aquilo que estava ao seu alcance e dentro das limitações da estrutura precária da qual dispunha.
Desse modo, entende-se que restou desproporcional a aplicação da sanção de proibição de ocupar cargo público ou função de confiança.
Destaca-se, por fim, que o Sr. Edimar não tem mais qualquer intenção de integrar os quadros do Poder Público. A impugnação da penalidade em comento busca uma satisfação muito mais moral do que prática, haja vista que sempre se objetivou prestar o melhor serviço ao interesse público, ainda que algumas falhas possam ter ocorrido.
	V.	PEDIDOS.
Diante do exposto, requer o Embargante o conhecimento do presente recurso, eis que interposto dentro do prazo fixado, bem como o seu provimento para ver suprida a omissão acima apontada, conferindo caráter infringente ao presente recurso, no sentido de que seja reduzida a multa no montante de R$ 50.000.00 necessitando de maior aprofundamento as razões da Corte para que não seja reduzida a penalidade de multa, haja vista que os critérios adotados não foram isonômicos, seja em relação a outros casos similares, seja em comparação aos demais responsáveis.
O ora embargante requer ainda que todas as notificações sejam realizadas exclusivamente em nome do advogado Daniel Soares Alvarenga de Macedo, OAB/DF 36.042, sob pena de nulidade.
Nestes termos,
Pede e espera deferimento."
É o Relatório.

Daniel Soares Alvarenga de Macedo (OAB/DF 36.042), Rodrigo Molina R. Silva (OAB/DF 28.438) e outros representando Edimar Gomes da Silva.

Procurador Marinus Eduardo De Vries Marsico.

EMBARGOS DE DECLARAÇÃO CONTRA ACÓRDÃO QUE NEGOU PROVIMENTO A RECURSO DE RECONSIDERAÇÃO. CONHECIMENTO. NOVA TENTATIVA DE REDISCUSSÃO DO MÉRITO DA DELIBERAÇÃO. OBSCURIDADES, OMISSÕES OU CONTRADIÇÕES NÃO CONFIGURADAS. NEGATIVA DE PROVIMENTO. ALERTA SOBRE O CARÁTER PROTELATÓRIO DO RECURSO E SOBRE A POSSIBILIDADE DE APLICAÇÃO DE MULTA. CIÊNCIA.

TOMADA DE CONTAS ESPECIAL (TCE)

não atuou.

Atendidos os requisitos de admissibilidade dos arts. 32, inciso II, e 34 da Lei 8.443/1992 c/c o art. 287 do Regimento Interno, conheço dos embargos de declaração opostos por Edimar Gomes da Silva contra o Acórdão 2.305/2019, corrigido por inexatidão material pelo Acórdão 32/2020, que negara provimento a recursos de reconsideração interpostos contra o Acórdão 170/2017, que também teve embargos de declaração rejeitados pelo Acórdão 2346/2017-TCU-Plenário.
2.	Relembro que este processo trata de tomada de contas especial instaurada pelo Ministério do Turismo - MTur em desfavor do Instituto Brasileiro de Desenvolvimento de Infraestrutura Sustentável (Ibrasi) , em razão de irregularidades na execução física do Convênio 1.550/2009, com o objetivo de "desenvolver metodologia para realização de pesquisas e promover a sua aplicação no que tange ao estudo e diagnóstico dos terminais portuários para passageiros no litoral brasileiro".
3.	No âmbito deste Tribunal, foi realizada a audiência de Edimar Gomes da Silva, na condição de então diretor do Departamento de Programas Regionais de Desenvolvimento do Turismo, em virtude das seguintes irregularidades: (i) celebração do Convênio 721084/2009 com entidade privada sem fins lucrativos que não detinha qualificação técnica e capacidade operacional para gerir a avença; (ii) aceitação de contrapartida em bens e serviços com inobservância do inciso I do art. 39 da Portaria Interministerial 127/2008; (iii) celebração do convênio com entidade que não detinha condições estatutárias condizentes com o objeto da avença; e (iv) ausência de efetiva fiscalização da execução do convênio.
4.	O Acórdão 170/2017-TCU-Plenário (peça 89) , de relatoria do ministro Benjamin Zymler, rejeitou as razões de justificativa do ora recorrente, aplicou-lhe multa de R$ 50.000,00 e, por considerar graves as infrações cometidas, o inabilitou para o exercício de cargo em comissão ou função de confiança no âmbito da Administração Pública por um período de oito anos.
5.	Contra o referido decisum, o responsável opôs embargos de declaração - por entender que subsistiria contradição na decisão devido à imposição de multa desproporcional -, que foram rejeitados pelo Acórdão 2346/2017-TCU-Plenário, de relatoria do ministro Benjamin Zymler (peça 151) .
6.	Por meio do voto condutor desse acórdão, o relator destacou:
"6. Com relação ao mérito, destaco inicialmente que a jurisprudência do TCU admite embargos de declaração para corrigir contradições, obscuridades ou omissões na decisão combatida. Observo, contudo, que a contradição passível de embargos deve estar contida na própria decisão recorrida; não havendo como discutir, na via dos aclaratórios, a presença de suposta contradição entre manifestações ou decisões do TCU. Nesse sentido, cito os Acórdãos Plenário 1.272/2011, 3.974/2015 e 1.349/2012, dentre várias outros. 
7. Dessa forma, a ausência de isonomia de tratamento deve ser invocada em recurso apto a rediscutir o mérito do processo, o que não é o caso da espécie recursal manejada no presente momento"
7.	O relator a quo, ao justificar que o tratamento conferido ao embargante foi isonômico, enfatizou, dentre outros pontos, que (i) a magnitude do débito apurado nos autos é relevante, superando a cifra atualizada de R$ 12 milhões, fato que ensejou a aplicação de multa de R$ 1.200.000,00 ao Ibrasi e ao seu dirigente; (ii) que poderia ter ocorrido a condenação solidária do responsável pelo débito; (iii) que outros julgados do Tribunal lhe impuseram multas mais elevadas; (iv) e que o caráter reincidente de práticas irregulares pelo embargante também foi considerado na gradação da penalidade.
8.	Inconformado com a decisão, o responsável interpôs recurso de consideração contra o Acórdão 170/2017, que teve provimento negado por meio do Acórdão 2.305/2018, com retificação por erro material pelo Acórdão 32/2020 (estes últimos de minha relatoria) , todos de Plenário.
9.	Por fim, em oposição ao Acórdão 2.305/2018-P, o responsável opôs os presentes embargos de declaração, alegando novamente: (i) desproporcionalidade no valor da multa aplicada, em comparação a outros casos idênticos, trazendo como argumento decisões pretéritas desta Corte de Contas; (ii) que o acórdão foi silente no que tange às alegações do recorrente sobre a estrutura precária do MTur e o eventual acúmulo de funções que lhe acometeu à época dos fatos imputados; (iii) que não se pode considerar como reincidência as condutas praticadas, pois ainda estão sendo discutidas as controvérsias nos processos indicados; e (iv) que não existiu qualquer indício de conluio, dolo ou mesmo de responsabilização pelos danos causados ao erário.
10.	Concluiu requerendo a redução da multa de R$ 50.000.00.
11.	O embargante novamente não apresenta argumentações recursais que demonstrem qualquer contradição a ser saneada pela via dos embargos, que deve ser aquela eventualmente presente entre as premissas utilizadas pelo julgador e a conclusão a que tenha chegado.
12.	A pretensa contradição baseada em suposta desproporcionalidade no valor da multa aplicada, em comparação a outros casos julgados por esta Corte de Contas, já foi extensivamente abordada nas decisões proferidas anteriormente nestes autos.
13.	Acerca da isonomia e da proporcionalidade na aplicação de penalidades, já havia destacado anteriormente, dentre outros pontos, que "não foi evidenciada incompatibilidade em relação à multa aplicada, especialmente se ponderadas as peculiaridades do caso específico, sobre o qual pesam como agravantes a natureza complexa do objeto e a materialidade envolvida no convênio" (voto condutor do Acórdão 2305/2018-TCU-Plenário) . 
14.	Também não merece prosperar o argumento de que o acórdão foi silente sobre as alegações do recorrente acerca da estrutura precária do MTur e o eventual acúmulo de funções que lhe acometeu à época dos fatos imputados.
15.	Destaco que o voto condutor do acórdão embargado está devidamente fundamentado e explicita todos os fundamentos de fato e de direito pelos quais o ex-gestor foi apenado. Ademais, registrei que os "argumentos recursais foram insuficientes para afastar o contundente conjunto de irregularidades na celebração e execução do convênio atribuídas a esse servidor ou justificar a alteração na multa imposta" (voto condutor do Acórdão 2305/2018-TCU-Plenário) .
16.	Quanto ao argumento de que não se pode considerar como reincidência as condutas praticadas, pois ainda estão sendo discutidas as controvérsias nos processos indicados, cabe ressaltar que esta Corte considera na aplicação de sanções, em atenção às disposições do art. 22, § 2º, da Lei de Introdução às Normas do Direito Brasileiro, a natureza e a gravidade da infração cometida, os danos que dela provierem para a Administração Pública, as circunstâncias agravantes ou atenuantes e os antecedentes do agente.
17.	Ademais, a dosimetria da pena para os responsáveis foi pautada na "avaliação acerca da gravidade inerente ao conjunto de ocorrências identificadas bem como acerca do grau de responsabilidade decorrente da conduta inquinada e do cargo ocupado por cada um deles" (voto condutor do Acórdão 2305/2018-TCU-Plenário) .
18.	Nos termos da fundamentação da decisão embargada, os demais processos autuados no âmbito deste Tribunal em que Edimar Gomes da Silva consta como responsável apenas inviabilizaram "a pretensão de enquadrar a ocorrência constatada nesta TCE como fato isolado com vistas a ensejar redução do valor da multa" (voto condutor do Acórdão 2305/2018-TCU-Plenário) .  
19.	Por fim, em relação ao argumento quanto à ausência de indício de conluio, dolo ou mesmo de responsabilização pelos danos causados ao erário, o relator a quo, ministro Benjamin Zymler, já havia apontado:
"34. Assim, julgo que o conjunto fático-probatório evidenciado nos autos é bastante claro com relação à reprovabilidade da conduta do Sr. Edimar Gomes da Silva e da Sra. Kerima Silva Carvalho, que agiram com culpa grave ao aprovar a celebração de convênio com entidade não possuidora de qualificação técnico-profissional compatível com o objeto" (voto condutor do Acórdão 170/2017-TCU-Plenário) 
20.	Cabe esclarecer, ainda, que, no âmbito dos processos de sua competência, a responsabilidade dos jurisdicionados perante o TCU é de natureza subjetiva, caracterizada mediante a presença de simples culpa stricto sensu, sendo desnecessária a caracterização de conduta dolosa ou de má-fé do gestor, bem como eventual aferimento de vantagens financeiras.
21.	Assim, a alegação de ausência de dolo, má-fé e de ausência de prejuízo ao erário não é suficiente para infirmar o decisum.
22.	Do exposto, conclui-se que Edimar Gomes da Silva, ao apresentar estes embargos, buscou, mais uma vez, insurgir-se contra o mérito do julgado e demonstrar seu inconformismo com as conclusões que conduziram ao julgamento a ele desfavorável. Tal opção é inviável na modalidade recursal eleita. Assim, por inexistirem os vícios alegados no Acórdão 2305/2019-TCU-Plenário, corrigido por inexatidão material pelo Acórdão 32/2020-TCU-Plenário, cabe rejeitar este apelo.
23.	Destaco que a oposição reiterada de embargos com nítido caráter protelatório implica recebimento de futuras impugnações dessa espécie como mera petição, sem efeito suspensivo, nos termos do art. 287, § 6º, do Regimento Interno, o que não suspenderá a consumação do trânsito em julgado do acórdão condenatório. 
24.	Alerto, ainda, para a possibilidade de aplicação da multa do art. 1.026, § 2º, do Código de Processo Civil, nos termos do entendimento firmado no Acórdão 593/2017-TCU-Plenário, de relatoria do ministro Bruno Dantas.
	Assim, devem ser rejeitados os embargos de declaração opostos por Edimar Gomes da Silva, razão pela qual VOTO por que o Tribunal adote a minuta de acórdão que submeto à deliberação deste Colegiado.
TCU, Sala das Sessões Ministro Luciano Brandão Alves de Souza, em 18 de março de 2020.
ANA ARRAES 
Relatora